臺灣臺中地方法院刑事判決　　　　　　　　　　　　　九十年度易緝字第二四四號
　　公　訴　人　臺灣臺中地方法院檢察署檢察官
　　被　　　告　戊○○
　　選任辯護人　賴振宗
右列被告因詐欺案件，經檢察官提起公訴（八十九年度偵續字第一二五號），本院判
決如左：
    主  文
戊○○共同連續意圖為自己不法之所有，以詐術使人將本人之物交付，處有期徒刑陸
月，如易科罰金，以參佰元折算壹日。
    事  實
一、戊○○與丙○○（此部分應由檢察官另行偵查）係夫妻關係，二人推由戊○○擔
    任址設臺中市○○區○○路三段二四一號四樓之六之飛凌心情旅行社有限公司（
    以下簡稱飛凌心情公司）之董事。詎戊○○及丙○○於八十六年十二月間，明知
    飛凌心情公司營運不佳，財務狀況已陷於危機之中，竟基於共同意圖為自己不法
    所有之概括犯意聯絡，隱瞞飛凌心情公司實際經營及財務狀況，由丙○○出面邀
    集丁○○及甲○○入股，並諉稱公司要擴大營運，需要資金，將來有高額利益可
    圖云云，戊○○即在一旁附和，致丁○○及甲○○均陷於錯誤，而分別於八十五
    年十二月二十七或二十八日，分別交付新臺幣（下同）一百萬元及五十萬元予丙○○及戊○○。嗣因飛凌公司宣告倒閉，甲○○及丁○○始查悉上情。
二、案經甲○○及丁○○訴由臺灣臺中地方法院檢察署檢察官偵查起訴。
    理  由
一、訊據被告戊○○矢口否認有何詐欺取財犯行，辯稱：飛凌心情公司實際上是伊配
    偶丙○○在經營，伊一開始有在飛凌心情公司上班，但生了小孩後，就比較少去
    公司，不過問公司之事，在公司並無固定職稱，會做的事，伊就幫忙做。告訴人
    入股之事，並非由伊所接洽云云。經查：
  （一）右揭犯罪事實，業據告訴人甲○○於偵查中指訴：與被告係朋友關係，以投
        資之立場，獲利高，才決定投資，但嗣後飛凌公司即惡性倒閉等語；告訴人
        丁○○於警訊及本院調查時指訴：當時要投資時是與丙○○商談，而伊投資
        之入股金則是被告所收受，其知道該筆金錢是伊要投資的，被告是掛名負責
        人，也負責實際經營等語甚詳，並有飛凌公司出具表明收受告訴人甲○○入
        股金五十萬元，且保障八十六年元月一日至八十七年十二月三十一日止紅利
        為百分之十二至十五之收據一紙、本票二紙附卷可憑（見臺灣臺中地方法院
        檢察署八十八年度他字第九八八號偵查卷宗第三、四頁）。
  （二）查被告在案發當時之供述，與事發時點最為接近，記憶較為經清晰，復較少
        權衡厲害得失、受他人干預或互相勾串供詞，比之事後翻異之詞，理應更為
        可採，在無其他事證可證明其嗣後翻異之詞與事實更為相符時，自不得任意
        捨棄其最初之供述而不採。被告於偵查中已供承：飛凌公司因經營不下去，
        才結束營業，本來公司營運、獲利均不錯，後來是因擴充太快，致資金有問
        題，才無法解決（以上見同上偵卷第十四頁背面）；告訴人給伊的錢，本來
        說是向告訴人借的，後來說如果告訴人願意的話，可以入股，事實上並無入
        股之事，在八十六年一月九日簽發本票給告訴人是應告訴人之要求，告訴人
        表示要本票作為擔保及證明，雙方在談的時候，公司仍在運作，於借款後公
        司經營不善，開銷很大，入不敷出，出團的押金又被航空公司沒收，到八十
        六年二、三月間，就發生困難，而未對外營運，如果公司營運正常，要還一
        百多萬元不成問題等語（見臺灣臺中地方法院檢察署八十九年度調偵字第七
        ○號），是由被告對於飛凌公司之營運狀況，甚至有押金遭航空公司沒收、
        告訴人為何要求簽發本票等細節，均供述甚明，且復從未以飛凌公司由丙○○實際經營，其對於公司經營及告訴人入股之事毫不知情云云置辯，是其於
        本院調查時辯稱對於飛凌公司之經營情形及告訴人入股之事均不知情云云，
        顯係事後圖卸之詞，委無足採。至被告雖於偵查中雖辯稱：嗣後告訴人並未
        入股云云，惟茍告訴人無入股之事實，飛凌公司又何須出具表明告訴甲○○
        於八十五年十二月三十日入股，並收受其入股金五十萬元之收據？是被告辯
        稱告訴人並未入股云云，亦無足採信。
  （三）證人乙○○雖於本院九十年七月二十三日調查時證述：飛凌公司的業務都是
        由丙○○在經營，被告偶爾會去飛凌公司，去只是找同事，從不過問公司的
        事，卷附二張本票是伊所簽發，是丙○○說因告訴人有交付金錢，所以叫伊
        依該金額簽發云云，其中本票部分，經本院送請內政部警政署刑事警察局鑑
        定結果認：「送鑑本票上筆跡與乙○○庭寫筆跡相符」等情，有該局九十年
        八月二十三日刑鑑字第178860號鑑驗通知書附於本院卷可查，是該二紙本票
        應係證人乙○○所簽發乙節，固可認定。惟證人乙○○於九十年七月二十三
        日調查時證述：被告從未在飛凌公司工作過云云，與被告所供述：生產前有
        在公司上班云云，並不一致，且證人乙○○為丙○○之妹，與被告有姑嫂之
        關係，其證言難免有偏袒被告之嫌，是其就證述被告有無在飛凌公司上班乙
        節，既有上開瑕疵，自難採信其證述被告從不過問飛凌公司經營之證詞，而
        作為有利於被告之認定。
  （四）告訴人丁○○雖指訴本票係被告所簽發，惟本票簽發時間距離告訴人丁○○
        提出本件告訴時，已有二年餘，且告訴人丁○○於當時應無法預測事後會因
        入股之事，發生糾紛，因而對於究係何人簽發本票乙節，於當時應不會特別
        注意，況本票上發票人飛凌公司之代表人又係被告之名義，其因而認為係被
        告所簽發等情，尚符常情，而不得因告訴人丁○○先稱該本票係被告所簽發
        ，後又稱不記得等語，遽指其指訴有瑕疵，而不可採信。又告訴人丁○○於
        本院調查時雖否認告訴狀所載：於八十七年底要求被告發放紅利時，為被告
        所拒等情，惟此僅係描述其發覺受被告詐欺之原因，而與被告是否該當詐欺
        取財罪之構成要件無涉，此部分指訴是否屬實，並不影響本院就被告是否涉
        犯詐欺取財罪之認定，且告訴人丁○○對於被告與丙○○如何邀其入股等情
        ，均指訴如一，並無何瑕疵可指，自得採為本院認定事實之證據。
  （五）告訴人丁○○於本院八十九年二月十五日及九十年十月十二日調查時均指訴
        ：當時被告係以公司要擴大營運，需要資金為由，邀其入股等語，惟查飛凌
        公司於雖於八十六年二月十八日，始被列為拒絕往來戶，惟該公司自八十六
        年一月六日起，即陸續發生退票之情形，有臺中市票據交換所八十九年三月
        十五日中市票交乙字第八九○四三四號函所附飛凌公司退票紀錄一份附卷可
        稽（鑑見臺灣臺中地方法院檢察署八十九年度調偵字第七○號偵查卷宗第十
        五頁起），而被告與丙○○係於八十五年十二月間邀告訴人入股，告訴人丁○○並於同年月二十七日或二十八日交付金錢等情，業據告訴人丁○○指訴
        明確，是飛凌公司於告訴人丁○○交付入股金後，未逾十日即開始發生退票
        之情形，應可認定。而一般公司之經營，財務發生窘迫之情形，事前必先有
        徵兆，而無突然發生之可能，是飛凌公司既在告訴人入股後約十日左右，即
        陸續發生退票情形，此應為被告及丙○○於邀約告訴人入股之時所得預見，
        惟被告及丙○○卻未將飛凌公司之財務狀況據實以告，反告以飛凌公司欲擴
        大營業云云語，其等應有詐術之施用甚明。至被告雖於偵查中供稱：於收受
        告訴人入股金後，有出團之押金被沒收云云，惟查證人乙○○於本院九十年
        七月二十三日及九十年十一月二十六日調查時：飛凌公司因出團達成率不夠
        ，所以聖誕節出團的數十萬元押金被沒收等語，是縱被告及證人乙○○所陳
        ：押金被沒收乙節屬實，然其金額僅有數十萬元，而低於告訴人二人所交付
        之入股金，茍該公司當時營運仍屬正常，以告訴人所繳之入股金填補被沒收
        之押金尚且有餘，焉有可能僅因數十萬元押金遭沒收之事，即導致公司財務
        吃緊？況告訴人交付入股金之時間係在聖誕節之後，亦即飛凌公司押金遭沒
        收之事發生在前，是飛凌公司縱因押金遭沒收致財務發生危機，其發生之時
        點亦係在告訴人交付入股金之前，而非告訴人投資之後，始新發生之事，更
        足認飛凌公司於被告邀告訴人入股前，財務狀況已有明顯不良之情形，至為
        灼然。
  （六）告訴人雖均於飛凌公司任職，惟查告訴人丁○○係擔任業務員之工作，負責
        業務之招攬，公司一共有五、六十個業務員，伊並不清楚飛凌公司每個月的
        營運狀況等情，業據告訴人丁○○於本院九十年十月二十四日調查時陳明在
        卷。而一般而言，公司所僱用之員工，並無閱覽公司財務報表之權利，充其
        量僅能知悉公司業務狀況、對於公司營運之收入部分有概略之瞭解，然如非
        管理階層，對於公司之總資產及成本部分，難有全盤之掌握，因而對於公司
        盈虧之狀態，即無法評估，此在員工眾多之大型公司更是如此。而飛凌公司
        之業務員既有五、六十人，且尚在臺北市○○○路○段一一四號設有臺北分
        公司等情，亦有臺灣高等法院八十八年度上易字第一○九六號刑事判決一份
        附卷可查（見該判決事實欄第一段第二行），是飛凌公司之規模非小，告訴
        人丁○○既僅為該公司之業務員，應無法對該公司之營運狀況瞭如指掌，其
        因被告諉稱公司要擴大營運，因而陷於錯誤，交付入股金，應屬可能。
  （七）卷附飛凌公司所出具保障告訴人於八十六年元月一日至八十七年十二月三十
        一日止可獲紅利百分之十二至十五之收據，係告訴人於交付入股金後，始由
        被告及丙○○所交付等情，業據告訴人丁○○於本院九十一年四月二十九日
        調查時指訴在卷，則被告及丙○○茍未於邀告訴人入股時，有誘以將來有高
        額利益可圖，又何須在已收受入股金後，特別於上開收據上載明保障紅利之
        事？因此足認被告與丙○○於邀告訴人入股時，應係以將來擴大營業後有利
        益可圖等語，力邀告訴人入股無誤。雖投資事業必有風險，且將來可獲得之
        利益，亦無法預期，且告訴人丁○○亦於本院九十一年四月二十九日調查時
        指稱：被告提出保證紅利之內容，想也知道是假的等語，然衡諸常情，投資
        者必定認為所投資之事業將來有利可圖，始會參與投資，是告訴人縱明知被
        告及丙○○所保證之高額利益，並非絕對，然仍預期有利可圖，始會願意投
        資，應可認定，是告訴人既因相信被告及丙○○所謂有利可圖之說，而交付
        入股金，自難以告訴人並未相信被告所保證之高額利益，而認為告訴人並無
        陷於錯誤之情事。
  （八）被告及丙○○既於飛凌公司經營陷於困難之際，仍諉以飛凌公司將擴大營業
        為由，邀集告訴人入股，並於收受告訴人入股金後不久，公司即宣告倒閉，
        ，是被告及丙○○確有不法所有意圖甚明。
  （九）綜上所述，被告所辯，均係事後避就之詞，無可採信。本件事證明確，被告
        犯行堪以認定，應予依法論科。
二、核被告所為，係犯刑法第三百三十九條第一項詐欺取財罪。被告與丙○○就上揭
    犯行，有犯意之聯絡及行為之分擔，皆為共同正犯。被告二次詐欺犯行，時間緊
    接，方法相同，觸犯構成要件相同之罪名，顯係基於概括犯意為之，依連續犯規
    定論以一罪，並依法加重其刑。爰審酌被告動機、犯罪所得非低，迄未與告訴人
    和解，缺乏認錯悔過之具體表現，態度欠佳等一切情狀，量處如主文所示之刑。
    又被告行為後，刑法第四十一條業經總統於九十年一月十日公布修正，同年一月
    十二日生效，將修正前原規定「犯最重本刑為三年以下有期徒刑以下之刑之罪，
    而受六月以下有期徒刑或拘役之宣告，因身體、教育、職業或家庭之關係，執行
    顯有困難者，得以一元以上三元以下折算一日，易科罰金。」公布修正為「犯最
    重本刑為五年以下有期徒刑以下之刑之罪，而受六個月以下有期徒刑或拘役之宣
    告，因身體、教育、職業、家庭之關係或其他正當事由，執行顯有困難者，得以
    一元以上三元以下折算一日，易科罰金。但確因不執行所宣告之刑，難收矯正之
    效，或難以維持法秩序者，不在此限。併合處罰之數罪，均有前項情形，其應執
    行之刑逾六月者，亦同。」比較修正前、後條文規定之結果，修正後之規定並無
    不利於被告，自應依刑法第二條第一項前段之規定，適用裁判時之法律即修正後
    之刑法第四十一條第一項前段、第二項之規定，就被告所處如主文所示之刑，並
    諭知易科罰金之折算標準。
據上論斷，應依刑事訴訟法第二百九十九條第一項前段、刑法第二條第一項前段、第
二十八條、第五十六條、第三百三十九條第一項、修正後刑法第四十一條第一項前段
，罰金罰鍰提高標準條例第一條前段、第二條，判決如主文。
中      華      民      國      九十一      年    七    月    三  十    日
                                臺灣臺中地方法院刑事第七庭
                                 審判長法  官  夏  一  
                                       法  官  曾  佩  琦
                                       法  官  郭  妙  俐
右正本證明與原本無異。
如不服本判決，應於判決送達後十日內向本院提出上訴狀，上訴於臺灣高等法院臺中
分院( 須附繕本 )。
                                       書記官
中      華      民      國      九十一      年    七    月    三十一    日
附錄法條：
刑法第三百三十九條
意圖為自己或第三人不法之所有，以詐術使人將本人或第三人之物交付者，處五年以
下有期徒刑、拘役或科或併科一千元以下罰金。
以前項方法得財產上不法之利益或使第三人得之者，亦同。
前二項之未遂犯罰之。
